【裁判字號】    92,台上,1359
【裁判日期】    920320
【裁判案由】    違反證券交易法
【裁判全文】
最高法院刑事判決                              九十二年度台上字第一三五九號
    上  訴  人  甲○○
選任辯護人  李昌明律師
右上訴人因違反證券交易法案件，不服台灣高等法院高雄分院中華民國九十一年十二
月二十四日第二審更審判決（九十一年度上重更字第二○號，起訴案號：台灣高雄
地方法院檢察署八十五年度偵字第二六○三一號），提起上訴，本院判決如左：
    主  文
原判決撤銷，發回台灣高等法院高雄分院。
    理  由
原判決以上訴人甲○○係設於高雄縣鳳山市之鳳山證券股份有限公司（以下簡稱鳳山
證券公司）之營業員，亦係該證券公司董事長兼總經理范姜新運（因於八十八年七月
二十一日死亡，經原審諭知不受理）之媳婦。於民國八十三年八月底、九月初期間，
有翁大銘指派李秀芬、陳麗鳳（翁大銘等三人所涉違反證券交易法部分另案審結），
提供魯戈定蓮、林桂香、何益仲、林朝展、甘國銘及張凱逸（張凱逸違反證券交易法
部分由台北地方法院檢察署為不起訴處分；魯戈定蓮等五人部分另案由台北地方法院
審理）等六人（下稱魯戈定蓮等六人）之股票開戶基本資料予范姜新運及甲○○，詎
范姜新運及上訴人明知該六人屬人頭戶，竟仍准予開戶（違反證券交易法禁制命令部
分因法律修改刪除該禁制規定已改判免訴確定），並由上訴人甲○○做開戶介紹人，
開戶後魯戈定蓮等六人之股票戶頭是由翁大銘等三人做買賣股票之用。復因上訴人與
范姜新運二人均明知證券商對於在證券交易所上市之有價證券，不得有在集中交易市
場報價，業經有人承諾接受而不履行交割或不實際成交之行為；又明知財政部證券管
理委員會頒之「證券商管理規則」第二條第二項明定：證券商應依所定業務章則有關
受託買賣分層負責表，於受託買賣股票時應先經總經理簽認。而范姜新運與上訴人共
同基於不確定間接故意之概括犯意，均知悉前述魯戈定蓮等六人是人頭戶，投資信用
能力非佳。且明知魯戈定蓮等六人在鳳山證券公司之帳戶，係提供實際客戶翁大銘等
三人買賣股票之人頭戶。該六個帳戶每戶投資能力以五千萬元為限，如該六戶買進超
過上開投資信用能力之股票，極可能無法履行上開交割義務。而鳳山證券公司資產雖
有二億元亦無法代為支付鉅額之交割款項，將嚴重影響集中交易市場秩序。而上訴人
甲○○於八十三年十月三日上午在鳳山證券公司內，接受由翁大銘指派之李秀芬、林
輝萍等人委託以魯戈定蓮等六人名義，買進華國公司股票。每戶各以每股三百一十元
買進一百三十三張股票（即十三萬三千股），以每股三百一十五元買進四十二張股票
（即四萬二千股），計達一百零一萬股，合計金額為三億一千四百十四萬五千元，每
人買進金額均超過五千萬元。依鳳山證券公司業務章則第九章附則之規定，受託買進
金額超過五千萬元者，應由總經理在該公司受託買賣金額分層負責表第一級總經理簽
認欄簽認。惟身兼總經理之范姜新運卻未在該表第一級簽認欄內簽認。復因翁大銘無
法於翌日即同年月四日順利履行交割義務，鳳山證券公司乃於當日申報客戶違約。並
洽得交割專戶銀行即鳳山農會信用部，以餘額交割方式計算交割代價二億三千一百二
十八萬九千四百五十元，先行對台灣證券交易所股份有限公司（下稱台灣證券交易所
）墊款。詎上訴人、范姜新運已知悉上情，竟仍於翌日即十月四日上午，於魯戈定蓮
等六戶未支付前日買受股款前，仍受翁大銘、李秀芬指派之林輝萍之委託，以魯戈定
蓮、林桂香、何益仲、林朝展、甘國銘五人之名義，各以每股三百三十八元價格買進
一百九十張股票（即十九萬股），共買進華國公司股票九十五萬股，合計三億二千一
百一十萬元，每戶買進金額，亦均逾五千萬元。范姜新運亦未在受託買賣分層負責表
內簽認，上訴人仍以鳳山證券公司名義下單經人承諾接受，而違反主管機關依證券交
易法所為禁制命令。然因翁大銘等人於五日中午前，又未履行前日之三億二千一百一
十萬元交割股款，而鳳山證券公司於同日下午成交期限前，亦無資力再行墊付上開股
款而不實際成交，致嚴重影響當時證券交易市場之秩序等情。因而撤銷第一審關於上
訴人違反對於在證券交易所上市之有價證券，在集中交易市場報價，業經有人承諾接
受而不實際成交，足以影響市場秩序部分判決。改判仍論處上訴人共同連續違反對於
在證券交易所上市之有價證券，在集中交易市場報價，業經有人承諾接受而不實際成
交，足以影響市場秩序之罪刑。固非無見。
惟查，(一)、原判決事實欄雖認定上訴人與范姜新運共同連續違反對於在證券交易所上
市之有價證券，在集中交易市場報價，業經有人承諾接受而不實際成交，足以影響市
場秩序。然在理由欄內，對於上訴人如何與范姜新運有犯意聯絡及行為分擔，並未詳
述其所憑之證據及認定之理由，而逕論以「……，被告甲○○與范姜新運就上開行為
，有犯意聯絡，行為分擔，均為共同正犯。」（見原判決第九頁第十七、十八行），
尚嫌判決不備理由之違誤。(二)、原判決事實欄（第一段）關於范姜新運及上訴人明知
魯戈定蓮等六人是屬人頭戶，竟仍准予開戶，致違反證券交易法關於主管機關所為證
券商負責人及業務人員不得有以他人或親屬名義提供客戶買賣有價證券之禁制規定（
證券商負責人與業務人員管理規則第十六條第二項第八款）部分，業經原審於八十八
年八月十七日以八十七年度上訴字第一九○○號判處上訴人拘役，嗣上訴人提起上訴
，經本院於九十一年四月四日以九十一年度台上字第一八二三號判決上訴駁回在案。
乃原判決卻謂此部分罪刑，因「違反證券交易法禁制命令部分因法律修改刪除該禁制
規定已改判免訴確定」（見原判決第二頁第八行），自屬矛盾。(三)、按台灣證券交易
所股份有限公司證券商可動用資金淨額之計算作業要點第五條第一項（八十八年三月
二十五月修正前）規定：「證券商當日輸入受託或自行買賣申報總金額，達其可動用
資金淨額十倍及十五倍時，本公司即經由成交回報單分別列印，以為警示，達其可動
用資金淨額二十倍時，本公司即停止其終端機之輸入作業」（見更二審卷第八十三頁
）。對此，證人吳勝得即鳳山證券公司總稽核，於原審證稱：「……在八十三年五、
六月間，有接到證交所監視小組指示電話，說華國股票在鳳山證券買進近三億元，已
超過鳳山證券二億元資本額股票，風險頗高，我接到電話之後，當天就報告董事長…
…」、「……我都有在會報上說不要再讓人買華國股票等語。」、「這件事我有無寫
在稽核報告上，我忘了。」（見第一審卷第一三七頁至一三九頁）；告訴人即台灣證
券交易所並指稱，「其公司多次警告，且依『線上監視作業程序』規定通知鳳山證券
達二十八次之多。」（見偵查卷第一頁）。但上訴人於原審則辯稱，鳳山證券公司並
沒有接到警告（見更二審卷第一百一十頁）。究竟台灣證券交易所有無於八十三年十
月三日、四日或更早之前對鳳山證券公司警示？且鳳山證券公司對此警示有無轉告上
訴人？上訴人有無參加吳勝得所謂之會報？攸關上訴人是否明知或得預見魯戈定蓮等
人頭戶有無法履行交割義務之可能，原審對此未深入調查，並傳訊證人吳勝得以究明
事實，自屬調查未盡之違誤。(四)、依原判決所云，八十三年十月三日買進之華國股票
，因翁大銘等人未履行交割，鳳山證券公司乃洽鳳山農會信用部以餘款交割之方式計
算，墊款予台灣證券交易所，則此部分鳳山證券公司似已履行交割義務，原審對此部
分仍認為上訴人在集中市場報價，業經有人承諾接受而不實際成交，是否允當？且上
訴人所為致生損害於鳳山證券公司，是否另犯有背信罪責？原審均未深入審究，自欠
允當。(五)、原判決論述，系爭兩次受託買進華國股票均超過五千萬元，依鳳山證券公
司業務章則第九章附則之規定，應由總經理在「受託買賣金額分層負責表」第一級簽
認欄內簽認。但事實上身兼總經理之范姜新運均未簽認，而上訴人仍以公司名義掛單
交易，對此上訴人辯稱業經范姜新運口頭同意，是否屬實？究竟實情如何？何以范姜
新運未簽認？此關係范姜新運是否為共犯，或上訴人擅自交易而有背信等犯行。原審
對此事實並未釐清，徒以上訴人「所辯業經總經理口頭同意云云，縱係實在，因總經
理事實上並未在上開受託買賣金額分層負責表確認欄簽認，故仍不能卸免違反上開規
定之責任。」（見原判決第六頁第五至七行），為由尚嫌理由不備。(六)、證券交易法
第一百七十一條已於上訴人行為後之八十九年七月十九日修正，原審漏未論述比較新
舊法條，以何者較為有利於上訴人，而逕予適用裁判時法律判決，亦屬理由不備。(七)
、原判決事實欄以上訴人於八十三年十月三日受託以魯戈定蓮等六人名義，買進華國
公司股票，「每戶各以每股三百一十元買進一百三十三張股票（即十三萬三千股），
以每股三百一十五元買進四十二張股票（即四萬二千股），計達一百零一萬股，合計
金額為三億一千四百十四萬五千元。」（見原判決第三頁第四行至第六行），但魯戈
定蓮等六人，以每股三百十元、三百十五元各買進一百三十三張及四十二張，合計上
訴人當日掛單成交華國公司股票之總數應為一百零五萬股，金額三億二千六百七十六
萬元為正確，原判決上開認定不無矛盾。究竟正確股數及金額為何？案經發回，允宜
根究明白。上訴人上訴意旨指摘原判決不當，非無理由，應認仍有撤銷發回更審之原
因。
據上論結，應依刑事訴訟法第三百九十七條、四百零一條，判決如主文。
中      華      民      國    九十二    年      三      月     二十     日
                              最高法院刑事第六庭
                                  審判長法官  吳  雄  銘
                                        法官  池  啟  明
                                        法官  石  木  欽
                                        法官  郭  毓  洲
                                        法官  吳  三  龍
      右正本證明與原本無異
                                              書  記  官
中      華      民      國    九十二    年      三      月              日


司法院資訊處製作；財團法人民間司法改革基金會備份。
